【裁判字號】    94,勞訴,196
【裁判日期】    950529
【裁判案由】    返還不當得利
【裁判全文】
臺灣臺北地方法院民事判決             94年度勞訴字第196號
原      告  乙○○
訴訟代理人  李文輝律師
被      告  復興航空運輸股份有限公司
法定代理人  甲○○
訴訟代理人  蔡正廷律師
            汪曉君律師
上列當事人間返還不當得利事件，本院於民國95年4月6日言詞辯
論終結，判決如下：
    主  文
原告之訴及假執行之聲請均駁回。
訴訟費用由原告負擔。
    事實及理由
一、原告主張：其於民國（下同）85年4月間與被告之子公司國
    勝企管顧問股份有限公司（下稱國勝企管公司）簽訂飛行員
    訓練契約，復於86年7月25日因被告要求與之簽訂飛行員訓
    練契約書，並於86年7月間完成訓練後與被告簽訂服務契約
    書，約定自86年7月31日起受聘於被告，擔任ATR副駕駛之職
    務，服務期間為15年，期前離職者，服務5年以下及服務5年
    以上10年以下者，應分別賠償400萬元、300萬元之費用。兩
    造嗣於2年後簽訂訓練及服務契約書，約定由被告出資訓練
    原告成為A320型飛機之合格副機師，訓練期間約2個月，並
    於該契約書第10條約定服務期限再延長5年，否則應依第13
    條約定，應另賠償被告166萬元之違約金。原告於89年12月
    21日完成訓練後，即轉擔任A320型飛機之副駕駛，然任職期
    間，被告均未遵守其管理規則中所定發予員工半個月本俸之
    中秋節獎金、最低給付一個月之年終獎金等工作福利條件，
    及87年12月15日發文全體機師所為職等升級之承諾，造成員
    工士氣低落，原告乃決心辭職，且無服務契約書上所稱「可
    歸責於乙方（即原告）之事由」，但卻遭被告於離職人事異
    動表載明原告必須給付違約金466萬元，否則無法完成離職
    手續取得各項証明，而原告如未能取得「最後服務單位離職
    證明」，即無法前至長榮航空上班，是原告迫於無奈而於93
    年11月24日匯款給付被告466萬元後，始於翌日離職。惟由
    原告所接受訓練契約書及新服務契約書之相關費用分別約為
    美金33,000多元、及50萬元以觀，並衡量原告已服務7年之
    期間，可見前開違約金均屬過高而有失公平，依民法第251
    條、第247條之1之規定，或應認酌減違約金為166 萬元為適
    當，或應認為該違約金超過166萬元部分之約定無效。為此
    ，爰依不當得利之規定，請求被告返還300萬元。並聲明：
    被告應給付原告300萬元及自起訴狀送達翌日起（即94年10
    月13日）至清償日止，按年息5%計算之利息。願供擔保，請
    准宣告假執行。
二、被告則以：原告主張兩造間約定之違約金過高，請求酌減云
    云，然原告既本於自由意志而簽下違約金之約款，自應就違
    約金過高而顯失公平一事舉證。查原告於約定之服務期限未
    滿前，因欲跳槽至長榮航空擔任飛航機師，而自行於93年11
    月25日提出辭呈，本應依約給付違約金466萬元，且原告並
    自願依舊服務契約書、新服務契約書以匯款方式任意給付違
    約金466萬元，自不得再以違約金過高為由請求酌減違約金
    。本件被告既係依約受領違約金，自屬有法律上之原因，並
    無不當得利可言。至原告所云被告未依約給付獎金及升等之
    事由，均未於其離職時提出，且原告所提出者係80年制定之
    工作規則，因被告自85年起發生巨額虧損，迄至90年虧損已
    達60億元，被告為避免裁員，早已於88年修改人事管理規則
    調整年終獎金及中秋獎金，改視公司營運狀況而發放，復因
    911事件及國際保險公司聯名發出7天取消責任兵險保費，造
    成航空票價上漲，致客戶搭機及載貨意願大幅滑落，遂於91
    年1月8日再次公告全體員工，嗣後之端午、中秋節金及年終
    獎金將視景氣復甦，被告公司營運好轉時，再依盈餘狀況決
    定發放標準，並公告依「91年度預算審查會議」各單位共識
    之人事成本控制方案決議，暫停全公司調薪及晉升。按獎金
    屬恩惠性給予而不屬工資，而未升等係因經營狀況而對全體
    員工均未予升等，並非針對原告個人，符合公平對待原則，
    縱未予員工協商，亦屬有效，又前揭更動係為因應公司虧損
    在經營上之調整，具變更工作規則之必要性及合理性，縱為
    不利變更，亦得拘束反對之勞工，況被告於虧損情況下仍每
    年發放獎金，原告亦收受，迄至離職日均無異議，並於87
    年8月30日簽立復職同意書，同意遵守公司之管理規則，88
    年修改工作規則時被告亦公告之，原告並於92年5月28日簽
    立同意書，同意與被告共體時艱，調整其薪資及工作內容，
    可見被告並未違反工作規則等語，資為抗辯。並聲明：原告
    之訴及假執行之聲請均駁回。如受不利判決願供擔保請准宣
    告免為假執行。
三、經查本件被告於84年4月16日委託訴外人國勝企管公司代訓
    飛行員，原告係於84年9月1日與國勝企管公司簽訂訓練契約
    ，接受國勝企管公司之訓練，原告並自86年3月5日起至86年
    7月30日止，接受被告公司之訓練，訓練期間合計1年11個月
    ，兩造並於86年7月25日簽訂訓練契約書，復於原告完成訓
    練後之86年7月間簽訂服務契約書，約定原告擔任ATR副駕駛
    之職務，服務期間為15年，期前離職者，服務期間在5年以
    上10年以下者，應賠償300萬元之費用，又於2年後再簽訂服
    務契約書，由被告出資訓練原告成為A320型飛機之合格副機
    師，訓練期間約2個月，並將前開約定之服務期限再延長5年
    ，若原告違約，應另賠償被告166萬元之違約金。原告嗣於
    89年12月21日完成訓練後，即轉任被告公司A320型飛機之副
    駕駛，並在約定之服務期間屆滿前，因欲轉赴長榮航空公司
    上班，而於93年11月24日匯款給付被告前開約定之違約金
    466萬元，並於翌日離職等情，業據原告提出前開訓練契約
    書、服務契約書、匯款申請書等件（見本院簡易庭卷第7頁
    至第13頁、第18頁）為證，並為被告所不爭執，應可信實。
四、惟原告主張兩造間約定之違約金過高，顯失公平，應酌減為
    166萬元，或逾166萬元之部分應為無效，而依不當得利法則
    提起本訴，請求被告返還前已收受之違約金中之300萬元，
    則為被告否認，並以前開情詞置辯。是本件之爭點即在於：
    原告給付被告系爭違約金時，是否非出於自由意思之任意性
    給付？兩造間約定之系爭違約金是否過高？原告請求酌減系
    爭違約金為166萬元或超過之部分無效，有無理由？原告期
    前違約是否具有正當性及必要性？被告是否具有可歸責之事
    由或原因？茲分述如下：
五、按違約金之約定，為當事人契約自由、私法自治原則之體現
    ，雙方於訂約時，既已盱衡自己履約之意願、經濟能力、對
    方違約時自己所受損害之程度等主、客觀因素，本諸自由意
    識及平等地位自主決定，除非債務人主張並舉證約定之違約
    金額過高而顯失公平，法院得基於法律之規定，審酌該約定
    金額是否確有過高情事及應予如何核減至相當數額，以實現
    社會正義外，當事人均應同受該違約金約定之拘束，法院亦
    應予以尊重，始符契約約定之本旨（最高法院93年度台上字
    第909號判決參照）。次按違約金之約定是否過高，應依違
    約金係屬於懲罰之性質或屬於損害賠償約定之性質而有不同
    。若屬前者，應依一般客觀事實、社會經濟狀況及當事人所
    受損害情形，以為酌定標準；若為後者，則應依當事人實際
    上所受損失為標準，酌予核減（最高法院87年度台上字第
    2563號判決意旨照）。且約定之違約金過高者，除出於債務
    人月自由意思，已任意給付，可認為債務人自願依約履行，
    不容其請求返還外，法院仍得依前開規定，核減至相當之數
    額（最高法院79年度台上字第1915號判例意旨參照）。經查
    ：
(一)依卷附兩造於89年7月31日簽立之服務契約書第5條（三）之
    約定，原告應為被告服務之期間為15年，於服務期間內如被
    告因違反原告公司之工作規則、契約之情事，原告得予調職
    或解僱；被告如因而被調職或解僱時，應依同條（四）之約
    定賠償原告。同契約第5條（四）則約定：「本契約所稱之
    費用賠償金額雙方同意：一、服務期間五年以下，乙方（即
    原告）賠償甲方（即被告）新臺幣四百萬元整。二、服務期
    間五年以上十年以下，乙方賠償甲方新臺幣一百五十萬元整
    」（見本院台北簡易庭卷第10頁）。而觀之兩造於88年7月
    30 日簽訂之訓練及服務契約第13條亦約定：「乙方（即原
    告）取得A320型飛機機師資格後，於與甲方（即被告）約定
    之服務年限內發生可歸責於乙方之事由，致甲方解僱乙方或
    乙方辭職者，則依左列情形支付違約金予甲方：（一）乙方
    之服務期限未達前服務契約所訂之服務期限，除依該契約支
    付違約金外，並須再支付違約金一百六十六萬元予甲方」、
    同契約第14條並約定：「乙方（即原告）取得A320型飛機機
    師資格後，於與甲方約定之服務期限內發生不可歸責於乙方
    之事，由致乙方離職而不需支付違約金者，如乙方自甲方離
    職，則自離職日起五年內，不得至其他公司擔任飛機機師之
    工作，否則依前條之規定支違約金。」（見本院台北簡易庭
    卷第13頁），此有前開契約在卷可稽，並為兩造所不爭執，
    應可信實。本件兩造既已就最低服務期限為明文約定（即所
    謂之服務年限約款），此約定復未違反法律之強制或禁止規
    定，亦無悖於公共秩序或善良風俗，契約當事人復係本於自
    由意志而為簽訂，則契約當事人即應依約遵循，除有顯失公
    平之情事，否則本於契約自由之基本原則，法院自不應任意
    強行介入。兩造既於系爭契約中約定服務年限約款，則受雇
    之勞動者即原告即必須依約服務達約定之期限，否則，即需
    賠償企業雇主即被告系爭約定之違約金。
(二)次查，原告僅為被告服務之工作期間僅其7年3月，即在約定
    之服務期間屆滿前，因欲轉赴長榮航空公司上班，而於93年
    11月24日匯款給付被告前開約定之違約金466萬元等情，亦
    有原告提出之匯款申請書及長榮航空公司之通知各1件（見
    本院簡易庭卷第18頁、本院卷1第20頁）可考，並為原告自
    承在卷，而由前開長榮航空公司之通知所載內容以觀，顯見
    原告係在與被告之系爭契約關係仍舊存續之期間中，自行應
    徵長榮航空公司之飛航員職務，並經甄試合格，為能依時於
    通知上載之2004年12月25日上午8時30分許前往長榮航空公
    司報到就職，乃不惜違反本件兩造間之契約約定，自行於期
    前提出離職申請，而觀之其於離職人異動表上自行填寫離職
    之原因僅勾選「轉任友航」，係自行「辭職」，並未複選其
    他諸如「照顧家庭」、「待遇問題」、「福利問題」、「制
    度問題」等等原因（見本院卷1第14頁），並依前開契約約
    定，於93年11月24日自行匯款給付被告系爭違約金，原告顯
    非被迫給付系爭違約金，被告則係依前開契約約定而為收受
    系爭違約金，並非無法律上原因之不當得利，準此，不論系
    爭違約金是否過高，揆諸前開最高法院79年度台上字第1915
    號判例意旨所示，堪認原告前開匯款給付被告違約金466萬
    元之所為，應係債務人自願依約履行之任意給付，自不容其
    於違約後復藉詞再行請求被告返還。
(三)原告雖主張其非自願離職，而係被告未遵守其管理規則中所
    定發予員工半個月本俸之中秋節獎金、最低給付一個月之年
    終獎金等工作福利條件，及87年12月15日發文全體機師所為
    職等升級之承諾，造成員工士氣低落，原告乃決心辭職，且
    無服務契約書上所稱「可歸責於乙方（即原告）之事由」云
    云，惟為被告否認。經查：
    １按雇主公開揭示工作規則時，係欲使其成為勞動契約之附
      合契約，而得拘束勞雇雙方之意思表示。勞工知悉後如繼
      續為該雇主提供勞務，應認係默示承諾該工作規則內容，
      而使該規則發生附合契約之效力（最高法院91年度台上字
      第1625號判決要旨參照）。然雇主公開揭示之工作規則如
      已變更原來勞動條件而致勞工受不利益時，參照民法第24
      7條之規定，應審酌此項變更是否有顯失公平之狀況。徵
      之實務上之勞動契約本身所具之繼續性、不定期之特性，
      勞雇雙方在締結契約當時，客觀上並未能預見契約全程變
      化而為未來之契約內容預作安排，惟隨著時間之經過，社
      會之進步與企業之發展，市場上之經營環境與競爭條件，
      勢必均有變化，故勞動契約中勞動條件之變動，事屬無所
      避免，準此，則以工作規則之變更以因應勞動條件之變化
      ，亦屬事理之常，只要符合企業經營之正當性及必要性之
      考量，並審酌工作規則對勞工之不利益變更有無顯失公平
      之情事，綜合以觀，以求在保障勞工利益與企業永續經營
      之間取得一合理之平衡。
    ２原告雖主張被告未依約給付半個月本俸之中秋節獎金、最
      低給付一個月之年終獎金等工作福利條件，及87年12月15
      日發文全體機師所為職等升級之承諾，造成員工士氣低落
      ，原告因之乃決心辭職，且無服務契約書上所稱「可歸責
      於乙方（即原告）之事由」云云，惟按所謂工資，係指勞
      工因工作而獲得之報酬，包括工資、薪金及按計時、計日
      、計件以現金或實物等方式給付之獎金、津貼及其他任何
      名義之經常性給與均屬之，勞動基準法第2條第3款定有明
      文。是工資乃係勞工之勞力所得，為其提供勞務之對價至
      明。至年終獎金、春節、端午節、中秋節給與之節金，依
      勞動基準法施行細則第10條之規定，均非屬經常性給與，
      而非工資之範圍。是縱使原告前開所言屬實，被告有未依
      約給付半個月本俸之中秋節獎金、最低給付一個月之年終
      獎金等情，充其量亦僅係被告未提供此恩惠性之工作福利
      予員工，並非剋扣工資未予發放，致有影響原告基本生活
      之虞，可見原告因此於期前違約離職，尚難認其有不得不
      然之正當性，原告主張前開獎金為薪資之一部並執此主張
      其違約離職並無服務契約書上所稱「可歸責於乙方（即原
      告）之事由」云云，並無可取。
    ３況原告提出被告公司之人事管理規則中關於6-6節金1記載
      「每年中秋及端午，為慰勞員工辛勤，特各發給本俸半個
      月之節金」；6-7年終獎金及紅利之「年終獎金及紅利視
      公司當年度之經營績效而訂，惟最低基本獎勵標準為員工
      本俸一個月」之規定，係被告公司於80年3月間修訂之工
      作規則，並不影響其原屬之獎勵恩惠給與之性質，縱使固
      定發放，亦非屬勞動基準法第2條第3款所定之工資之範圍
      ，已如前述。遑論被告自85年間起，因發生巨額虧損，迄
      至90年虧損已達60億元，此有被告公司84年4月17日刊印
      之83年度年報可佐（見本院第1卷第33頁至第41頁），被
      告公司辯稱其為避免裁員，已於88年間修改人事管理規則
      調整年終獎金及中秋獎金，改視公司營運狀況而發放（見
      本院第1卷第42頁），復因911事件及國際保險公司聯名發
      出7天取消責任兵險保費，造成航空票價上漲，致客戶搭
      機及載貨意願大幅滑落，遂於91年1月8日再次公告全體員
      工，嗣後之端午、中秋節金及年終獎金將視景氣復甦，被
      告公司營運好轉時，再依盈餘狀況決定發放標準，並公告
      依「91年度預算審查會議」各單位共識之人事成本控制方
      案決議，暫停全公司調薪及晉升，亦有公告可參（見本院
      第1卷第43頁）。揆諸前開說明，則被告於88年間修改人
      事管理規則調整年終獎金及中秋獎金，改視公司營運狀況
      而發放，核有營運上之必要性，亦具備正當性，並無不當
      。況被告於虧損情況下仍每年發放獎金，原告亦如數收受
      ，迄至原告離職日止，均未提出異議，另參之原告於離職
      人異動表上自行填寫離職之原因僅勾選「轉任友航」，並
      未複選其他諸如「照顧家庭」、「待遇問題」、「福利問
      題」等原因（見本院卷1第14頁），顯見年終獎金及中秋
      獎金並非原告期前離職之原因，亦不足以使原告之違約離
      職正當化。再觀之原告於87年8月30日簽立之復職同意書
      （見本院卷2第17頁），其上並載明原告同意遵守公司之
      管理規則，復於92年5月28日簽立同意書，同意與被告共
      體時艱，調整薪資及工作內容（見本院卷2第18頁），是
      被告辯稱其人事管理規則業經修訂公告，被告並知其情，
      且均如數收受每年發放之獎金，迄離職日止均未異議等語
      ，信屬非虛。原告執被告於修訂前之80年間3月份之工作
      規則主張被告有未依約給付之情事云云，即無可取。被告
      既無違反工作規則之規定，亦無不依勞動契約給付報酬，
      或違反勞動契約、勞工法令致有損害勞工權益之虞等情事
      ，是原告執以主張離職，亦不足以使其違約之行為具備正
      當性及必要性。
    ４至原告主張被告未依其於87年12月15日由總經理發予全體
      飛行機師之函中第5點所載：「二機隊之薪資結構分別以
      機隊職稱（正駕駛、副駕駛及飛航教師）以及現職年資為
      敘等原則。各職稱等級分為十級，每年以七月一日為調升
      日，除非因工作表現，態度不佳等工作績效問題，否則等
      級可自動調升一級，但以第十等級為最高等級，未來如有
      調整必要，則以增加等級或維持十等但調升等級本俸及飛
      行加給以為因應」等語，予以升等乙節，固為被告所不爭
      執，惟按雇主違反勞動契約或勞工法令，致有損害勞工權
      益之虞者，勞工終止契約者，應自知悉其情形之日起30日
      為之，勞動基準法第14條第1項第2項定有明文。被告未依
      其於87年12月15日之函文將原告升等，固係有損害被告之
      權益，惟此應係原告得依前開法條取得終止兩造間系爭契
      約之權利，然原告既未自知悉（未予升等）時起30日內與
      被告終止系爭契約，而係於93年11月24日始申請自行離職
      ，一如前述，是此亦不足使原告本件之違約行為（即期前
      離職）合法化。
(四)又原告雖主張兩造約定之系爭違約金過高，應酌減為166萬
    元，並提出他案之民事判決為證。惟查，民事案件各案之具
    體事實不同，本不能任意比附援引。本件係被告依約給付違
    約金予被告，係債務人自願依約履行之任意給付，被告亦非
    不當得利，原告即不能於違約後藉詞再行請求被告返還，已
    如前述。是原告所提之他案民事判決（見本院卷1第181頁至
    第195頁），與本件之基礎事實及法律關係容有不同，自不
    能於本件中援引適用。縱認原告非任意性給付系爭約金，然
    按，如約定之違約金過高者，債務人固得依民法第252條規
    定，請求法院減至相當之數額，惟就約定違約金過高之事實
    ，應由主張此項有利於己事實之債務人負舉證責任（最高法
    院92年度台上字第697號判決意旨參照）。經查，原告雖舉
    M-1 FAA  COMMERCIAL PILOT PROGRAM #1訓練費用明細表（
    見本院簡易庭卷第19頁）為證，指稱國勝企管公司代訓費用
    為美金33, 318元，依新服務契約書之所訓練費用不超過50
    萬元云云，然由前開M-1  FAA COMMERCIAL PILOT PROGRAM
    #1訓練費用明細表上載者以觀，僅係國勝企管公司為被告代
    訓之費用，且該費用支出美金33,318元僅包含項目Ground
    School等13項，尚不包含原告與國勝企管公司所簽立訓練服
    務契約第4條所載之交通費用、生活津貼、住宿及行政管理
    費用，是原告徒以國勝企管公司告代訓費用之美金33,318元
    ，據以主張系爭違約金過高，即無可採。參之原告係於84年
    9 月1日與國勝企管公司簽訂訓練契約，接受國勝企管公司
    之訓練，並自86年3月5日起至86年7月30日止，由被告公司
    自行訓練，訓練期間合計1年11個月，被告為訴外人張天亦
    （與原告同期受訓）支出2,247,308.26元等情，為原告所不
    爭執，並有被告提出之原告與國勝企管顧問有限公司簽立之
    訓練及服務合約書、訴外人張天亦之費用明細、被告公司函
    及原告轉訓為AIR BUS機師所支出之費用明細（見本院卷2第
    20 頁至第192頁）可佐。而依被告於85年1月12日之函文所
    示（見本院卷2第156頁），堪認被告辯稱其委託國勝企管公
    司之訓練所支出費用約在250萬元至300萬元、其自行訓練部
    分則支出約130萬元，再徵之原告自89年7月31日起至90年1
    月5日止，約5個月期間接受AIR BUS-320型飛機之轉訓訓練
    ，為此支出之訓練費用為1,283,489元等語，信屬非虛。原
    告空言否認，自無可取。
(六)又原告主張兩造約定之系爭違約金超過166萬元之部分，依
    民法第247-1條之規定，亦應為無效云云。惟查，何以系爭
    違約金係以166萬元為合理、適當，原告並未舉證以實其說
    ，已如前述。而觀諸兩造間系爭契約中關於本件違約金及服
    務期限之條文約定（見本院台北簡易庭卷第10頁、第13頁）
    ，內容亦無何顯失公平之情事，此有前開契約在卷可稽，參
    之本件被告既已對原告施以前後將近2年之訓練，並付出訓
    練費用，而衡之被告所從事之飛航駕駛工作，係須接受訓練
    考取執照後方可執行之駕駛工作，足見原告係屬具有專門職
    業技術，並非僅係一般之普通從業勞工，被告亦不能任意招
    募一般人士從事駕駛飛機之工作至明。又衡之被告為大型之
    國際航空公司經營航線頗多，各種機型之機隊龐大，且各航
    機之起航依法必須配置相當之人員（如正、副機師及巡航機
    師），基於飛航安全上之考慮，對於航機上機組人員必須在
    完成某一航程任務後，給與其足夠之休息時間，始得再擔任
    下次航程任務，益見被告為營運之需要，勢須維持相當數量
    之機師員額，如允許機師可任意離職，必造成機師調度之衝
    擊，進而影響飛航之安全。遑論人才之培訓本即不易，機師
    之培訓更係花費不貲，原告既係由一原本不具飛航技術之、
    經驗之新進人員，經被告培訓始成為具有專門職業技術之機
    師，姑不論在培訓過程中所需用及之各項設備器材之昂貴、
    與師資考訓經驗傳承之提供，若謂機師之培訓係由時間與金
    錢堆砌而出，亦不為過，基於前開之考量，是認被告為維持
    各種運送業務營運之順暢及飛航安全，要求機師承諾在一定
    期間內為被告提供勞務，否則應依服務期間之長短，而賠償
    定額之違約金，並無違法或有失公平之情事。鑑於類此約款
    之主要目的即在於避免雇主對受僱之勞動者所投入之訓練經
    費、時間、精力、及公司其他資源，因受雇之勞動者受訓後
    即遽然離職而造成企業僱主花費之投資平白損失，甚且發生
    勞動者經過受訓、培育完成後，反而造成與原企業雇主競業
    之結果，若無法受約定服務年限條款的保障，企業雇主可能
    不願意對受雇勞動者提供任何訓練，以達培育人才好委以重
    任之目的。故此約款在實務運作上是屬常見，一方面可確保
    雇主對受僱者所投下之訓練花費，另方面又不致於限制受雇
    人轉業自由；受雇人雖在一定期間內不得離職，但並非限制
    其永遠不得離職，受雇人之生計問題並無受損之虞，且雇主
    支出訓練費用教育受雇人，提昇受雇人本身之技能，本即期
    其能以此技能施用在公司裡，受雇人獲享此利益後，留在公
    司內服務一段期間，以為回饋，亦符合誠信原則之要求，是
    認被告所要求之最低服務期限15年之限制並未超逾必要限度
    ，而相較於被告對原告提供之訓練及花費，系爭違約金之約
    定，亦應認屬相當。原告依其自由意志簽立之上開訓練及服
    務合約書，既屬契約自由原則之範疇，且未違反法律強制或
    禁止規定，亦無悖於公共秩序及善良風俗，自屬合法有效。
    原告主張系爭違約金超出166萬元部分係違反民法第247-1
    條之規定，應為無效云云，並無可取。
(七)承前所述，本件被告縱因經營管理發生重大虧損，因之修訂
    80年間3月份之工作規則，是被告並無未依約給付年節獎金
    之違約情事，至被告因虧損而未予以原告升等，則已侵害原
    告之權益，此際，原告固可依法與被告終止系爭契約，然原
    告未依法於30日之除斥期間內行使系爭契約之終止權，復簽
    立同意書同意遵守被告公司之管理規則，且嗣後為跳槽其他
    航空公司而向被告提出辭職，自甘違約而給付系爭違約金，
    即不能於任意給付後主張依約收受違約金之被告係為不當得
    利。誠然，原告為了追求更好之待遇或福利，而為跳槽之行
    為，是出自人性之選擇，旁人無從加以責難，惟系爭契約既
    係合法有效，一如前述，鑑於契約自由原則及受雇人之忠誠
    義務，本件原告既無法繼續與被告共體時鞎，而選擇他去，
    依約自應給付系爭違約金，並無何可使其期前違約正當化之
    事由、亦無何不得已、非違約不可之必要性可言。原告主張
    系爭違約金應以166萬元為適當，並未舉證以實其說，原告
    既未在依法取得系爭契約之終止權時，向被告為終止契約之
    意思表示，而選擇以違約離職之方式自行申請離職，並任意
    給付系爭違約金，自不得於事後復云系爭違約金超過166萬
    元部分係違反民法第247-1條之規定，應為無效，是原告之
    主張，並無可取。
六、綜上所述，本院因認原告係為跳槽其他航空公司而向被告提
    出辭職之申請，並為轉赴友航公司上班，而任意給付被告系
    爭違約金，係出於自由意思之任意性給付，被告依約收受，
    並非無法律上之理由，自非不當得利，從而，原告請求被告
    返還違約金300萬元，即屬無據，不應准許。原告之訴既不
    應准許，是其假執行之聲請，即因訴之駁回而失所附麗，不
    應准許。
七、至兩造其餘攻擊或防禦方法，及未經援用之證據，經本院斟
    酌後，認為均不足以影響本判決之結果，自無一一詳予論駁
    之必要，並此敘明。
八、結論：本件原告之訴為無理由，依民事訴訟法第78條，判決
    如主文。
中    華    民    國    95    年    5     月    29    日
                  勞工法庭    法  官  林振芳
以上正本係照原本作成
如對本判決上訴，須於判決送達後20日內向本院提出上訴狀
中    華    民    國    95    年    5     月    29    日
                              書記官  李淑芬


司法院資訊處製作；財團法人民間司法改革基金會備份。
